【裁判字號】    94,訴,4314
【裁判日期】    950330
【裁判案由】    違反臺灣地區與大陸地區人民關係條例等
【裁判全文】
臺灣高雄地方法院刑事判決              94年度訴字第4314號
公  訴  人  臺灣高雄地方法院檢察署檢察官
被      告  丙○○
                    弄9號
指定辯護人  本院公設辯護人甲○○
上列被告因違反臺灣地區與大陸地區人民關係條例等案件，經檢
察官聲請簡易判決處刑（94年度核退偵字第583 號），本院簡易
庭認不宜以簡易判決處刑，改依通常程序審理，判決如下：
    主  文
丙○○意圖營利而違反不得使大陸地區人民非法進入臺灣地區之
規定，累犯，處有期徒刑壹年柒月。
    事  實
一、丙○○於民國91年間，因妨害風化案件，經本院判處有期徒
    刑3 月確定，並於91年12月24日易科罰金執行完畢。詎仍不
    知悔改，明知大陸地區人民非經主管機關許可，不得進入台
    灣地區，且不得使大陸地區人民非法進入台灣地區，竟於93
    年8 月間，經由報紙應徵工人之廣告，與不詳姓名之成年男
    子「小沈」取得聯絡，在高雄市鹽埕區之某公園處，因「小
    沈」提議以新台幣（下同）35,000元之報酬徵求願赴大陸地
    區與女子辦理假結婚使其入境來台之人，竟後應允之，並預
    領現金20,000元。其乃單獨基於營利意圖使大陸地區人民非
    法入境台灣地區，及與「小沈」及大陸地區女子林雪眉共同
    基於行使使公務員登載不實事項於公文書上之犯意聯絡，於
    93年9 月4 日，經「小沈」安排前往大陸福建省寧德市，於
    93年9 月9 日，先與大區地區女子林雪眉在大陸福建省寧德
    市公證處虛偽辦理公證結婚之登記手續，並取得該市公證處
    核發之「結婚公證書（字號為：（2004）寧證字第2663號）
    」；丙○○返國後於同年10月5 日，持上開「結婚公證書」
    至財團法人海峽交流基金會（下稱海基會）駐高雄服務處辦
    理該結婚公證書之驗證，於同日取得海基會核發之「驗證證
    明書」後，復於同日，持該「結婚公證書」，填具「大陸地
    區人民進入臺灣地區保證書」後，至高雄縣政府警察局仁武
    分局九曲派出所辦理對保，致該分駐所警員黃武發於同年月
    6 日僅依丙○○提供之上開「結婚公證書」，即將丙○○所
    稱其與林雪眉係夫妻關係之不實事項，登載於前開保證書之
    「對保或證明機關（構）簽註意見欄」內，足生損害於警察
    機關對於大陸地區及臺灣地區人民婚姻狀況之管理正確性。
    復於同日至內政部警政署入出境管理局（下稱境管局），填
    具「大陸地區人民進入台灣地區旅行證申請書」，並檢具戶
    籍謄本（尚未辦理結婚登記）及上開記載不實結婚事項之「
    結婚公證書」、海基會「驗證證明書」、「大陸地區人民進
    入臺灣地區保證書」等文件，一併交付境管局之承辦人員，
    而行使該內容登載不實之「大陸地區人民進入臺灣地區保證
    書」之公文書，並陳明林雪眉為其配偶，以配偶來臺探親之
    名義，向境管局申請大陸地區人民林雪眉來臺之許可，致承
    辦之公務員，先後二次對丙○○面談，為實質審查後，於94
    年2 月2 日誤核發「大陸地區人民進入臺灣地區旅行證」（
    證號：00000000000） 予林雪眉。林雪眉遂以團為由，於94
    年3 月6 日自香港地區領取上開旅行證正本搭機進入臺灣高
    雄小港國際機場並申請入境。嗣因入出境管理局高雄機場服
    務站人員分別與丙○○、林雪眉面談時發覺2 人就婚姻情節
    陳述不符而發覺有異，始查悉上情，隨即將林雪眉遣送出境
    。
    理  由
一、被告對上揭犯罪事實於警詢、偵查及本院審理中均坦承不諱
    ，並有內政部警政署入出境管理局94年8 月3 日境信彤字第
    09410558320 號函附之大陸地區人民進入臺灣地區旅行證申
    請書、大陸地區人民進入臺灣地區保證書、財團法人海峽交
    流基金會證明書、結婚公證書等附於偵卷，及面談通知書、
    大陸同胞來台查詢（含維護）資料（均影本）等在可憑。再
    觀之林雪眉於94年3 月6 日面談時所陳述之二人結婚情節如
    宴客（2 桌）、聘金（新台幣2 萬元）等，與被告於93年11
    月10日於入出境管理局面談所述宴客（5 桌）、聘金（人民
    幣2 萬元）均不相符，此有上開面談紀錄在卷可查（林雪眉
    面談紀錄部分，業經當事人於本院審理時同意作為審理證據
    ，本院審酌上開筆錄作成時，係境管局人員詢問結婚細節，
    用以審查入境目的，並無施壓或干擾，亦無不當取供之情形
    ，認為以之作為本案之證據尚屬適當，應有證據能力），足
    認被告自白與事實相符，本件事證明確，被告犯行堪以認定
    。
二、按臺灣地區與大陸地區人民關係條例第79條於92年10月29日
    修正公布，並自92年12月31日施行，而修正前第79條第2 項
    有常業犯之處罰，修正後已刪除常業犯之處罰，修正為意圖
    營利而犯之罪，被告行為時上開條例既已修正，自應適用修
    正後之法律。而大陸地區人民非經主管機關許可，不得進入
    臺灣地區，臺灣地區與大陸地區人民關係條例第10條第1項
    定有明文，而大陸地區人民，其父母、配偶或子女在臺灣地
    區設有戶籍者，得申請進入臺灣地區探親，大陸地區人民進
    入臺灣地區許可辦法第3 條第1 項第3 款亦規定甚明，被告
    丙○○為使大陸地區人民林雪眉得依據上開規定入境臺灣地
    區，縱與林雪眉無結婚合意仍與之於大陸地區辦理結婚手續
    ，其以徒具外觀合法形式之結婚，任由林雪眉以探親為由申
    請來臺，藉以規避我國政府對大陸地區人民入境之管制，被
    告實質上形同以非法手段使大陸地區人民進入臺灣（最高法
    院92年度臺上字第40號判決意旨參照），且被告係與不詳姓
    名成年人「小沈」約定以3,5000元為辦理假結婚來台之代價
    ，其主觀上係基於營利之意圖甚明。又大陸地區人民進入台
    灣地區保證書，雖係被告所填寫申請，惟該保證書上對保或
    證明機關簽註意見欄，則為承辦公務員職務上所填寫之文書
    ，就查核被告與林雪眉是否有夫妻關係，無實質審查權；是
    核被告丙○○所為，係犯基於營利之意圖而違反臺灣地區與
    大陸地區人民關係條例第15條第1 款不得使大陸地區人民非
    法進入臺灣地區之規定，應依同條例第79條第2 項處斷，及
    刑法第216 條、第214 條之行使使公務員登載不實事項於公
    文書罪。被告既係基於營利之意圖使林雪眉非法入境台灣，
    是其所為應係犯臺灣地區與大陸地區人民關係條例第79條第
    2 項之罪，聲請簡易判決處刑書犯罪事實欄既已載明被告獲
    取佣金之意圖，惟所犯法條未斟酌此點，而認被告係犯同法
    第79條第1項 之罪，尚有未洽，惟其基本事實同一，本院自
    應予審理，並變更其起訴法條。又被告丙○○於使公務員登
    載不實事項於公文書之行為後，復持該公文書以行使，使公
    務員登載不實事項於公文書罪之低度行為應為行使之高度行
    為所吸收，不另論罪。被告所犯前揭行使使公務員登載不實
    事項於公文書罪，與「小沈」、林雪眉間有犯意聯絡及行為
    分擔，為共同正犯。另公訴人認被告與「小沈」間就使大陸
    地區人民非法進入臺灣地區犯行，為共同正犯，因本院就此
    部分犯行業已變更為意圖營利違反不得使大陸地區人民非法
    進入臺灣地區規定罪審理，則小沈係提供報酬予被告之人，
    就本件論罪之營利意圖，即難論以共同正犯。被告丙○○所
    犯前揭共同行使使公務員登載不實公文書及意圖營利而違反
    不得使大陸地區人民非法進入臺灣地區之規定罪間，有方法
    、目的之牽連關係，依刑法第55條之規定，應從一重之臺灣
    地區與大陸地區人民關係條例第79條第2 項意圖營利違反不
    得使大陸地區人民非法進入臺灣地區規定處斷。被告於91年
    間，因妨害風化案件，經本院判處有期徒刑3 月確定，並於
    91年12月24日易科罰金執行完畢，有臺灣高等法院被告前案
    紀錄表在卷可憑，其於執行完畢後五年內，再犯有期徒刑以
    上刑之本罪，為累犯，應依刑法第47條規定加重其刑。再考
    臺灣地區與大陸地區人民關係條例第79條第2 項之處罰，其
    立法目的係因所謂「蛇頭」（指安排大陸地區人民偷渡至大
    陸地區以外地區之人）引介大陸偷渡客進入臺灣地區，日趨
    猖狂，對社會秩序及國家安全之危害，甚為嚴重，故有特別
    加重其刑罰之必要。亦即，本條規範對象，本係針對慣常性
    引介大陸偷渡客進入我國之人為主，因其等經常藉由大批非
    法引介大陸人士來台牟利，對國家安全造成之危險特別嚴重
    ，並因此獲得鉅額利益，為從根本上阻絕此種對國家安全有
    高危險行為之經濟上誘因，自有必要特別以嚴厲之刑罰手段
    嚇阻之；惟就單一性之使大陸人士非法來台行為，縱行為人
    因此謀得利益，亦不能與上揭經常性之「蛇頭」所獲利益相
    提並論。此時倘仍將專為牟取暴利之「蛇頭」而特設之重罰
    ，強加於僅營蠅頭小利、危害性甚微之一次性非法引介之行
    為人之上，雖可達嚇阻此種非法引介行為之目的，但有違憲
    法上之比例原則，亦屬事實。經查，本案被告丙○○所為上
    揭使大陸人士林雪眉非法進入台灣地區，不過係為35,000
    元之小利，又其行為僅有1 次，本質上即與該條所欲重罰之
    「蛇頭」人士，有所不同。且本件大陸人民林雪眉於境管局
    人員面談時，係否認犯行，惟被告於本件偵查及審理時，始
    終坦承犯行，態度良好，此時倘仍以該條重罰被告3 年以上
    之重刑，非但過於苛酷，亦有違法律感情，依前所述，本案
    就被告所犯情節觀之，實屬情輕法重，被告尚非全無可憫之
    處，應依刑法第59條之規定，減輕其刑，並先加重後減輕之
    。爰審酌被告曾有犯罪前科，竟為謀小利即使大陸地區人民
    入台，所為影響社會秩序，惟念其犯後坦承犯行，態度良好
    ，所得利益無多，且大陸人民林雪眉入境時即遭查獲，未生
    實害等一切情狀，量處如主文所示之刑。
三、檢察官另以：被告丙○○為使大陸地區人民林雪眉得以非法
    入境臺灣地區，填寫「大陸地區人民進入臺灣地區旅行證申
    請書」，並檢具「大陸地區人民進入臺灣地區保證書」，持
    向內政部警政署入出境管理局行使，以配偶來台探親為由，
    申請林雪眉入境，致使入出境管理局人員將上開事實登載於
    職務上所掌之公文書上，並於94年2 月2 日核准林雪眉來台
    之申請。林雪眉再於94年3 月6 日來臺時，行使該不實記載
    之中華民國臺灣地區旅行證，非法入境臺灣地區，足生損害
    於我國政府對中國大陸地區人民入出境管理之正確性，因認
    被告此部分另涉有刑法第216 條之行使公務員登載不實公文
    書罪嫌。惟按刑法第214 條所謂使公務員登載不實事項於公
    文書罪，須一經他人之聲明或申報，公務員即有登載之義務
    ，並依其所為之聲明或申報予以登載，而屬不實之事項者，
    始足構成，若其所為聲明或申報，公務員尚須為實質之審查
    ，以判斷其真實與否，始得為一定之記載者，即非本罪所稱
    之使公務員登載不實，此經最高法院著有73年台上字第1710
    號判例可資參照。另按大陸地區人民，須經主管機關許可始
    得進入臺灣地區，台灣地區與大陸地區人民關係條例第10條
    第1 項定有明文，而主管機關內政部亦於訂定「大陸地區人
    民進入台灣地區許可辦法」以資規範，依91年9 月11 日 修
    正公布之大陸地區人民進入台灣地區許可辦法第13條、第14
    條及第15條之規定（該辦法最近一次修正係在93年3 月1 日
    ），欲申請進入臺灣地區者，須備齊一定之文書證件，且依
    該辦法第17條第1 項第7 款之規定，有事實足認係通謀而為
    虛偽結婚者，得不予許可大陸地區人民進入臺灣地區之申請
    ，已許可者，得撤銷或廢止其許可，並註銷其旅行證，又依
    該辦法第19條之規定，對於申請人所檢附之文書，主管機關
    得要求驗證，可見入出境管理局對於大陸地區人民申請入境
    時，並非一經申請人提出申請文件即予准許，完全作形式之
    調查，而係具有實質之審查權限甚明。且本件入出境管理局
    於准許被告申請林雪眉來台前，先後對被告進行二次面談並
    命補提證明，並於林雪眉入境時，分對被告及林雪眉詳為面
    談，此觀上開旅行證申請書上之入出境管理局處理意見欄之
    註記及歷次面談紀錄甚明，可知入出境管理局對本件入境申
    請，亦已執行實質審查權限，是以被告丙○○以不實之事由
    ，申請入境台灣地區，既須經主管機關為實質之審查以為准
    駁之決定，縱主管機關疏於審查，致使矇混通過，准許入境
    而核發旅行證，揆諸前揭判例意旨，亦難認被告丙○○與林
    雪眉此部分所為，已合於刑法第214 條使公務員登載不實罪
    之要件，是此部分被告丙○○尚不成立刑法第216 條、第
    214 條之行使使公務員登載不實罪；而另檢察官所謂「致使
    承辦不知情公務人員於職務上所掌之公文書上，登載此假結
    婚之不實事項」，其所謂「公文書」究何所指，本屬不明，
    且綜觀全卷，除前述論罪科刑部分外，並無所謂其他虛偽登
    載不實之入出境資料，從而，亦難認被告丙○○與林雪眉有
    何使入出境管理人員於職務上所掌之入出境資料公文書登載
    不實之犯行，惟因公訴意旨認此部分與前述論罪部分有牽連
    犯之裁判上一罪關係，此部分爰不另為無罪之諭知，附此敘
    明。
五、據上論斷，應依刑事訴訟法第299 條第1 項前段、第300 條
    ，臺灣地區與大陸地區人民關係條例第79條第2 項，刑法第
    11條前段、第216 條、第214 條、第55條、第59條，判決如
    主文。
本案經檢察官乙○○到庭執行職務。
中    華    民    國    95    年    3     月    30    日
              刑事第十四庭  審判長法  官  蔡廣昇
                                  法  官  謝雨真
                                  法  官  林瑋桓
以上正本證明與原本無異。
如不服本判決，應於判決送達後10日內，向本院提出上訴狀。
                                  書記官  周祺雯
中    華    民    國    95    年    3     月    30    日
臺灣地區與大陸地區人民關係條例第79條
（罰則）
違反第十五條第一款規定者，處一年以上七年以下有期徒刑，得
併科新臺幣一百萬元以下罰金。
意圖營利而犯前項之罪者，處三年以上十年以下有期徒刑，得併
科新臺幣五百萬元以下罰金。
臺灣地區與大陸地區人民關係條例第15條
（禁止行為）
下列行為不得為之：
一  使大陸地區人民非法進入臺灣地區。
中華民國刑法第214條
(使公務員登載不實罪)
明知為不實之事項，而使公務員登載於職務上所掌之公文書，足
以生損害於公眾或他人者，處3 年以下有期徒刑、拘役或500 元
以下罰金。
中華民國刑法第216條
(行使偽造變造或登載不實之文書罪)
行使第 210 條至第 215 條之文書者，依偽造、變造文書或登載
不實事項或使登載不實事項之規定處斷。


司法院資訊處製作；財團法人民間司法改革基金會備份。
